【裁判字號】    89,訴,352
【裁判日期】    890816
【裁判案由】    返還所有物
【裁判全文】
臺灣彰化地方法院民事判決  八十九年度訴字第三五二號
    原      告  乙○○
    訴訟代理人  黃肇萍律師
    被      告  甲○○
右當事人間請求給付返還所有物事件本院判決如左：
    主    文
被告應將附表之機車返還原告。
訴訟費用由被告負擔。
本判決於原告以新臺幣壹萬貳仟元供擔保後，得假執行。
    事    實
甲、原告方面：
一、聲明：除假執行擔保金額外，如主文所示。
二、陳述：
    （一）緣原告與被告於民國八十八年五月十四日結婚，旋因個性不合，於同年十
          二月十七日簽字離婚，並辦妥離婚登記。依離婚協議書第一條第二項財產
          之歸屬，僅訂有：「結婚聘金新台幣（下同）三十六萬元女方不予退還男
          方，家中傢俱物品，一併歸男方所有。」，別無其他約定。詎料，原告婚
          前所購買並登記於原告名下用以代步如附表所示之機車，於離婚後，即被
          被告占有使用，屢經向被告催討返還，均遭不理。又按民法第一千零五十
          八條規定：夫妻離婚時，無論其原用何種夫妻財產制，各取回其固有財產
          。在夫妻財產制上並無固有財產用語，在聯合財產制，所謂固有財產，應
          為夫妻之原有財產。又「夫妻未以契約訂立夫妻財產制者，除本法另有規
          定外，以法定財產制為其夫妻財產制。」、「結婚時屬於夫妻之財產及婚
          姻關係存續中夫妻所取得之財產，為其聯合財產，但特有財產不在其內。
          」、「左列財產為特有財產：（一）專供妻或夫個人使用之物。（二）夫
          或妻職業上必需之物：：」，民法第一千零五條、第一千零十六條、第一
          千零十三條亦訂有明文。原告結婚前所購如附表之機車，為其原有財產；
          該物現由被告占用中，致原告無法使用，甚感不便，為此提起本訴。
    （二）系爭機車購買日期為八十八年五月十日，且登記在原告名下，兩造係於八
          十八年五月十五日結婚，故應為原告之原有財產，應無疑異。原告一再聲
          明機車是其母親自費買來作為嫁妝，嫁過去時可以使用，此一交通工具，
          並非家中物品，不在約定歸屬於被告之列。此所謂之家中物品，應指經常
          置放於室內，供作日常居家生活所用之家庭電器、家俱等物，從字面上即
          難解釋包含系爭機車在內。又被告辯稱：當時機車雖是登記原告名字，但
          是以「聘金」購買的，所以機車應歸屬我所有，不應歸還給她：：云云。
          然就離婚契約書中，（二）財產歸屬約定：「結婚聘金三十六萬元女方不
          予退還男方：：」。可知，縱係以「聘金」購買，約定聘金歸原告，則其
          變形（機車）亦應歸屬於原告，方屬合理。
三、證據：提出離婚協議書、行車執照、存證信函等件為證。
乙、被告方面：
一、聲明：駁回原告之訴及假執行之聲請。
二、陳述：
    （一）兩造於八十八年三月二十六日訂婚，被告於當日給予聘金三十六萬元，供
          原告購置傢俱物品做為同年五月二十八日結婚之妝奩。嗣原告在外租屋居
          住，竟無故提出離婚要求，兩造並於八十八年十二月十七日協議離婚。又
          原告陪嫁之一切物品均於訂婚後，以聘金所購置，含系爭機車，且非原告
          專用，因被告並無機車使用，系爭機車雖登記為原告名義，實則均由被告
          使用，故置於被告家中，為雙方所不爭之事實，故依協議書第二條約定，
          應歸屬被告所有，應無置疑。
    （二）兩造係協議離婚，主要條件為男方（即被告）已付聘金三十六萬元換女方
          所有嫁妝之概括性項目，並非一一列舉項目，如臉盆、衣物或拖鞋：：等
          細目。原告顯然偏向判決離婚之論點，而忽略協議離婚條件之真實意思表
          示。
三、證據：存證信函、離婚協議書等件為證。
    理    由
一、原告起訴主張兩造婚後因個性不合，嗣於八十八年十二月十七日協議離婚，並辦
    妥離婚手續。依離婚協議書第一條第二項財產之歸屬，僅訂有：「結婚聘金新台
    幣三十六萬元女方不予退還男方，家中傢俱物品，一併歸男方所有。」，別無其
    他約定。詎料，原告婚前所購買並登記於原告名下用以代步如附表所示之機車，
    於離婚後，竟為被告所占用，屢經向被告催討返還，均遭不理，為此提起本訴。
    被告則以系爭機車係以聘金所購，依離婚協議書第二條約定，應歸被告所有等語
    資為抗辯。
二、原告主張兩造婚後因個性不合，嗣於八十八年十二月十七日協議離書，並辦妥離
    婚手續；又系爭機車係登記在其名下，業據其提出協議離婚書、系爭機車行車執
    照等件為證，且為被告所自認，堪信為真實。雖原告主張系爭機車係其母自費購
    得，做為原告婚後代步之用，為其原有財產，惟並未提出證據以證其事。況系爭
    機車係兩造於訂婚後，結婚前數日始購得，此為原告所自認，且被告抗辯：原告
    於婚後即在外賃屋居住，將系爭機車交由被告使用等語。亦為原告所不爭執，是
    原告主張系爭機車係由其母自費所購，供其代步之原有財產，尚無可採。
三、按解釋契約，固須探求當事人立約時之真意，不能拘泥於契約之文字，但契約文
    字業已表示當事人真意，無須別事探求者，即不得反捨契約文字而更為曲解，最
    高法院著有十七年上字第一一一八號判例。經查，兩造離婚協議書第一條第二項
    約定：「財產歸屬：結婚聘金新台幣三十六萬元女方（原告）不予退還男方（被
    告），家中傢俱物品，一併歸男方所有。」，有原告提出之離婚協議書在卷可按
    。依該契約文字觀之，無從看出有如被告所辯，係以聘金三十六萬元交換原告所
    有嫁妝之意思表示，且被告亦未能舉證，以實其說，揆諸前揭判例意旨，本件並
    無另為探求兩造真意之必要。是依該項約定，聘金三十六萬元應歸原告所有，則
    由聘金三十六萬元所變形之任何財物，依上開約定亦均屬原告所有。況被告自始
    均主張系爭機車係由聘金之金額所購，是原告主張系爭機車係聘金之變形物，應
    屬原告所有，即屬可採。從而，原告基於契約之約定，請求被告將附表所示之機
    車返還原告即屬有據，應予准許。
四、原告陳明願供擔保請求宣告假執行，經核並無不合，爰酌定相當擔保金額予以准
    許。
五、據上論結，本件原告之訴為有理由，依民事訴訟法第七十八條、第三百九十條第
    二項，判決如主文。
中      華      民      國    八十九    年      八      月      十六    日
                                        臺灣彰化地方法院民事第一庭
~B法      官  陳秋錦
右為正本係照原本作成
如對本判決上訴須於判決送達後二十日內向本院提出上訴狀
~B法院書記官  陳蒼林
中      華      民      國    八十九    年      八      月      八      日
附    表：
┌────┬────┬───┬──┬────┬─────┬─────┐
│廠牌型式│牌照號碼│車  主│顏色│出廠年月│原發照日期│引擎  號碼│
├────┼────┼───┼──┼────┼─────┼─────┤
│山葉牌  │ＶＯＦ－│乙○○│銀  │1999.03 │88.05.10  │5FH-108076│
│輕型機車│七八九  │      │    │        │          │          │
└────┴────┴───┴──┴────┴─────┴─────┘


司法院資訊處製作；財團法人民間司法改革基金會備份。
